---
title: "Ejercicios y soluciones del workshop sobre `dplyr` y `tidyr`"
author: "Aitor Ameztegui"
date: "Enero de 2017"
output:
  html_document:
    toc: yes
  pdf_document:
    toc: yes
  word_document:
    toc: yes
fontsize: 12pt
description: Ejercicios y soluciones durante el seminario 'dplyr y tidyr' realizado
  en Solsona el 24 de enero de 2017
---
\newpage

# Introducción

Este es un documento `RMarkdown` generado para mostrar los ejercicios y las soluciones del taller/seminario sobre los paquetes `dplyr` y `tidyr` realizado en Solsona el 24 de enero de 2017. El código y los datos necesarios para generar este documento se pueden encontrar en mi GitHub ([https://github.com/ameztegui/dplyr_workshop](https://github.com/ameztegui/dplyr_workshop)). Para cualquier duda sobre los ejercicios, consultar con Aitor Ameztegui ([ameztegui@gmail.com](ameztegui@gmail.com)).

Los paquetes ` tidyr` y `dplyr` son parte de un conjunto de paquetes que ha dado en llamarse [`tidyverse`](https://cran.r-project.org/web/packages/tidyverse/index.html), creado por [Hadley Wickham](https://github.com/hadley), científico jefe en RStudio. El `tidyverse` se creó para facilitar el análisis de datos. Consta de paquetes para importar y leer datos, para organizarlos y modificarlos, para el análisis y modelización y para la visualización de resultados. En este seminario nos centraremos en `tidyr`, pensado para la organización de datos, y `dplyr`, que se centra en su transformación. Para trabajar con ellos lo primero es instalarlos, si no lo están ya. Podemos instalar de manera conjunta todos los paquetes del `tidyverse` escribiendo ```install.packages("tidyverse")```. Posteriormente, los cargamos mediante:
```{r, results="hide", message=F, warning=FALSE,}
library(tidyverse)
```

Además deberemos cargar los datos que utilizaremos durante el seminario, que se pueden descargar de [GitHub](https://github.com/ameztegui/dplyr_workshop).

```{r introduccion, message=F, warning=FALSE, results="hide"}

load("../data/data_workshop.Rdata")

mayores <- tbl_df(mayores)
parcelas <- tbl_df(parcelas)
especies <- tbl_df(especies)
coordenadas <- tbl_df(coordenadas)

```

Mediante la función `tbl_df` convertimos los data frames 'normales' en *tibbles*. Un *tibble* no es más que un data frame que presenta algunas ventajas, como el hecho de que imprime en pantalla por defecto las 10 primeras líneas (en vez de todo el data frame) y proporciona información sobre las variables y su tipo. Por lo demás, podemos considerarlas como data frames normales, ya que se comportan como tales a todos los efectos.

En estos ejercicios utilizaremos cuatro data frames con información relativa al segundo y tercer inventario forestal nacional (IFN2 e IFN3) en Cataluña. Los data frames son:

* **parcelas** [11,858 x 15]: todas las parcelas del IFN3 en Catalunya, con información sobre fecha y hora de medición, textura y pH del suelo, FCC total y FCC arbolada, etc. 

* **mayores** [111,756 x 12]: todos los pies mayores ((dbh > 7.5 cm) medidos tanto en IFN2 e IFN3. Contiene la parcela, especie, clase diamétrica (CD), diámetro en el IFN2 y el IFN3, altura...

* **especies** [14,778 x 15]: el número de individuos por hectárea en cada parcela, por especie y clase diamétrica.

* **coordenadas** [11,858 x 6]: coordenadas X e Y de las parcelas del IFN3.

Lo primero que debemos hacer es echar un vistazo a los datos, familiarizarnos con ellos y las variables que contienen. Para ello usaremos la función `glimpse` 

```{r see.data, eval=FALSE}
glimpse(parcelas)
glimpse(mayores)
glimpse(especies)
glimpse(coordenadas)
```

\newpage


\newpage

# `dplyr`: transformando los data frames

`dplyr` sirve para transformar nuestras tablas de datos de la forma que necesitemos para cada análisis: crear nuevas variables, seleccionar las que nos interesan, ejecutar filtros, etc. El paquete `dplyr` tiene cinco verbos básicos:

* `filter` selecciona filas en base a un criterio definido

* `select` seleccionar columnas en base a su nombre

* `arrange` ordenar el data frame en base a una o varias variables

* `mutate` crea nuevas variables

* `summarise` crear nuevas variables que resumen los valores de una variable (media, suma, etc)

Todos ellos tienen la misma estructura: el primer argumento de la función es el `data frame` al que se aplica, y el resto de argumentos especifica qué hacer con ese `data frame`, en función del verbo que estemos usando.

## `filter`

La función `filter` selecciona las filas del data frame que cumplen un determinado criterio. El primer argumento es el data frame, y los posteriores son los criterios, que se pueden concatenar mediante comas.

###Ejercicio 1

Para practicar la función `filter` probemos a encontrar las parcelas del IFN que:

* 1.1 Se encuentren en Barcelona (08) o Girona (17). Tenemos dos opciones

``` {r,results="hide"}
    # Opción 1
    filter (parcelas, Provincia =="08" | Provincia =="17")
```

```{r,results="hide"}
    # Opción 2
    filter (parcelas, Provincia %in% c("08", "17"))
    
```

Veremos que ambas opciones producen exactamente el mismo resultado. En cambio, la siguiente opción no sería válida, ya que hay que especificar expresamente la variable en cada nueva condición.

``` {r, eval=FALSE, results="hide"}

filter(parcelas, Provincia =="08" | "17")

```

* 1.2 Parcelas que se acabaron de medir en enero de 2001

Para esto debemos encontrar las parcelas en las que la fecha de finalización sea posterior al 31 de diciembre de 2000 y anterior al 1 de febrero de 2001. Tenemos dos maneras de hacerlo: la primera implica utilizar el operador `&` para indicar que queremos las parcelas que cumplen ambos criterios. La segunda opción sería simplemente encadenar los criterios mediante una coma, ya que `filter` asume que se deben cumplir todos ellos.

``` {r, results="hide"}

    # Opción 1
    filter (parcelas, FechaFin < "2001-02-01" & FechaFin > "2000-12-31")
```

``` {r, results="hide"}
    # Opción 2
    filter (parcelas, FechaFin < "2001-02-01", FechaFin > "2000-12-31")
    
```

* 1.3 Se tardó más de dos horas en medirlas (7200 seg)

``` {r, results="hide"}

    filter(parcelas, (HoraFin - HoraIni) >7200)

```

Como vemos, podemos hacer operaciones dentro de las condiciones de `filter`. En este caso, queremos que la diferencia entre la hora de finalización y la de inicio sea menor de 7200 s (2 horas).

## `select`

La función `select` nos permite seleccionar unas columnas determinadas en base a su nombre. Hay algunas funciones específicas, como `starts_with` o `contains`, que sólo funcionan dentro de `select` y que ayudan a identificar las columnas que nos interesen. Podemos consultar la lista de funciones especiales si escribimos `help("select")`

###Ejercicio 2
Para practicar la función `select` probemos a encontrar cuatro maneras distintas de seleccionar las variables que marcan la fecha de inicio y fin de medición de las parcelas (FechaIni y FechaFin)

* Por ejemplo, podemos especificar expresamente las columnas que queremos seleccionar

``` {r, results="hide"}
select(parcelas, FechaIni, FechaFin)
```

* También podemos especificarlas como un rango, de manera que se seleccionan todas las columnas entre las dos indicadas

``` {r, results="hide"}
select(parcelas, FechaIni:FechaFin)
```

* O podemos seleccionar todas las columnas que contienen el texto 'fecha'. En este caso, seleccionaremos también la fecha de medición del pH, que en principio no nos interesa, pero podemos eliminarla:

``` {r, results="hide"}
select(parcelas, contains ("Fecha"),-FechaPh)
```

* Por último, también podríamos seleccionar las variables que empiezan por 'fecha' (en este caso también tendríamos que eliminar FechaPh):

``` {r, results="hide"}
select(parcelas, starts_with("Fecha"), -FechaPh)
```

## `arrange`

`arrange` ordena la base de datos en base a una o más variables. El primer argumento será, como siempre, el data frame que queremos reordenar, y después especificamos las variables que determinan la ordenación. Si especificamos más de 1 variable, las sucesivas variables servirán para romper los empates de las anteriores. También podemos usar 'desc(x)' para ordenar en orden decreciente. Probemos con unos cuantos ejercicios:

###Ejercicio 3

* Ej.3.1 Ordenar las parcelas por fecha y hora de medición

```{r, results="hide"}
arrange(parcelas, FechaFin, HoraFin)
```

* Ej. 3.2 ¿Qué parcelas se empezaron a medir más tarde en el día?

```{r, results="hide"}
arrange(parcelas,desc(HoraIni))
```

* Ej. 3.3 ¿Cuáles tardaron más en medirse?

```{r, results="hide"}
arrange(parcelas, desc(HoraFin-HoraIni))
```

Vemos que, igual que con `filter`, también podemos ordenar un data frame en base al resultado de una operación aritmética.


## `mutate`

`mutate` nos permite crear nuevas variables como combinación de las ya existentes. Simplemente tenemos que especificar el data frame e indicar el nuevo nombre de las variables a crear y su valor. Veamos unos ejemplos:

###Ejercicio 4
Probemos a calcular dos nuevas variables

* 4.1 Una variable que calcule el crecimiento en cm en base al diámetro en el IFN2 y el IFN3.

```{r, results="hide"}
mayores <- mutate (mayores, crec= DiamIf3 - DiamIf2)
```

* 4.2 Crear dos nuevas variables con el área basimétrica por hectárea que representa cada árbol, tanto en el IFN2 como en el IFN3. ¿De qué especie es el árbol que creció más rápido en AB?

```{r, results="hide"}
mayores <- mutate(mayores, BAIf2= (((pi/4)*(DiamIf2/100)^2)*Fac),
                  BAIf3= (((pi/4)*(DiamIf3/100)^2)*Fac))

arrange(mayores, desc(BAIf3-BAIf2))
```

Como vemos, tras calcular el área basimétrica podemos saber qué árbol creció más rápido combinando `mutate` con `arrange`.


## `summarise`
En el caso de `summarise`, nos permite hacer cálculos con las variables del data frame, pero utiliza funciones de agregación (*summary functions*), que resumen las variables a un sólo valor. Funciones como `sum`, `mean`, `max`,`IQR`, etc. son ejemplos de funciones de agregación. Sin embargo, esta función por si misma no tiene normalmente mayor interés, ya que reduciría toda nuestra base de datos a un solo valor. Por ello se suele usar en conjunción con `group_by`, que clasifica el data frame en grupos en función de una variable categórica.

Para usar `group_by` basta con indicar el data frame y la variable por la que lo queremos agrupar. Para ser más eficiente, `dplyr` no crea una copia del data frame, sino que sólo crea una variable oculta que indexa los grupos, de manera que cuando le pedimos operaciones por grupo, sabe a qué grupo pertenece cada observación.

En el caso de nuestra base de datos de pies mayores, hay varios grupos que pueden tener interés:

```{r, results="hide"}

# Por provincia
by_province <- group_by (mayores, Provincia)

# Por parcela
by_plot <- group_by (mayores, Codi)

# Por especie
by_species <- group_by (mayores, Especie)

#Por clase diamétrica
by_CD <- group_by (mayores, CD)

#Por parcela y especie
by_plot_species <- group_by (mayores, Codi, Especie)
```

Puedes ver, escribiendo por ejemplo `glimpse(by_plot)` que el data frame resultante no se diferencia en nada del original, aparentemente.

###Ejercicio 5
Una vez hecho esto, ¿qué estadísticas podríamos calcular para caracterizar los valores de diámetro para cada parcela?
Probemos a calcular la media, valor mínimo y máximo, el percentil 90 y el rango intercuartil para cada parcela. También computaremos el número de árboles medidos por parcela y el número de especies distintas, usando respectivamente las funciones `n()` y `n_distinct(x)`. En este caso vemos que el valor resultante ya tiene menos filas, en concreto, una por parcela, y que sólo contiene las nuevas variables creadas.

```{r Ej.5: summarise}
summarise(by_plot,
          media = mean(DiamIf3),
          min = min (DiamIf3),
          max = max(DiamIf3),
          q90 = quantile(DiamIf3, 0.9),
          IQ = IQR(DiamIf3),
          n =n(),
          sps = n_distinct(Especie) )
```

\newpage

# Pipelines (`%>%`)

A menudo, los verbos de `dplyr` se utilizan de manera conjunta, creando funciones anidadas. Sin embargo, estas funciones pueden ser complejas si encadenan numerosas órdenes, y al final se pueden hacer difíciles de entender. Por ejemplo, observa el siguiente código. ¿Eres capaz de saber lo que hace? 

```{r, results="hide"}

diam_medio_especie <- filter(
    summarise(
        group_by(
            filter(
                mayores,
                !is.na(DiamIf3)
            ),
        Codi, Especie
        ),
    diam = mean (DiamIf3),
    n = n()
    ),
n > 5)
```

El código toma, de la base de datos 'mayores', aquellos pies con valor existente de diámetro (`!is.na(DiamIf3)`), después los agrupa por parcela y especie (`group_by(Codi, Especie)`), calcula para cada una de estas combinaciones el diámetro medio (`diam = mean (DiamIf3)`), y el número de pies por parcela (`n = n()`), y selecciona finalmente sólo aquellos casos en los que haya más de 5 pies (`filter (n>5)`).

Esta sintaxis, pese a no ser operaciones complejas, se hace complicada de entender, y se suele solucionar guardando cada paso como un data frame diferente, lo cual es una fuente importante de errores.

Sin embargo, es posible simplificar este código mediante el operador *pipe* (`%>%`) del paquete `magrittr`, que se carga directamente con `tidyr` y `dplyr`. Cuando usamos `%>%`, el resultado de la parte izquierda se pasa a la función de la derecha como primer argumento. En el contexto de `dplyr`y `tidyr`, como el primer argumento es siempre un data frame, `%>%` hace que una función se aplique al data frame resultante de la función anterior. Así, podemos expresar `filter (df, color =="blue)` como `df %>% filter(color == "blue")`. Esto permite concatenar funciones de manera más lógica e inteligible, de forma que el operador `%>%` se leería como *luego*. Veamos como quedaría el ejemplo de más arriba. 

```{r, results="hide"}

diam_medio_especie <- mayores %>%           # toma el df 'mayores' y LUEGO
filter(!is.na(DiamIf3)) %>%                 # elimina los valores NA y LUEGO
group_by(Codi, Especie) %>%                 # agrupa por parc. y especie y LUEGO
summarise(diam=mean(DiamIf3), n = n()) %>%  # calcula media y n de pies y LUEGO
filter(n > 5)                               # filtra aquellos con n> 5
```

###Ejercicio 6
Veamos ahora algunos ejercicios. Usando este operador, probemos a crear pipelines para los siguientes enunciados:

* 6.1 ¿Qué parcelas tienen el mayor crecimiento medio?

Primero definimos el data frame con el que trabajaremos. *LUEGO* (`%>%`) creamos una nueva variable con el crecimiento de cada árbol, *LUEGO* agrupamos por parcela, *LUEGO* calculamos, para cada parcela, el crecimiento medio, y *LUEGO* ordenamos los resultados de este crecimiento en orden decreciente. El código quedaría de la siguiente manera:

```{r}
mayores %>%
    mutate(crec=DiamIf3-DiamIf2) %>%
    group_by(Codi) %>%
    summarise(media=mean(crec), n=n()) %>%
    arrange(desc(media))
```


* 6.2 ¿Cuál es la parcela con mayor número de especies?

El proceso a seguir es: primero, identificar el data frame (`mayores`), *LUEGO* agruparlos por parcela, *LUEGO* determinar el número de especies distintas por parcela y *LUEGO* ordenar de manera decreciente. Veamos:

```{r}
mayores %>%
    group_by(Codi) %>%
    summarise (n_especies=n_distinct(Especie)) %>%
    arrange(desc(n_especies))
```

* 6.3 ¿Hay relación entre ambas variables?

Primero, indicamos el data frame con el que trabajaremos, *LUEGO* agrupamos por parcela, *LUEGO* calculamos las nuevas variables.
Para ver la relación entre ambas vamos a crear un gráfico con `ggplot2`, simplemente para mostrar cómo `dplyr` se comunica con este paquete. Como el objetivo de este workshop no es aprender a usar `ggplot2`, de momento no daremos más detalles. Para saber más sobre este paquete de visualización, podéis visitar esta web: [http://ggplot2.org/](http://ggplot2.org/).

```{r, results="hide"}
mayores %>%
    mutate(crec=DiamIf3-DiamIf2) %>%
    group_by(Codi) %>%
        summarise (n_especies=n_distinct(Especie),
               crec_medio=mean(crec)) %>%
    ggplot(aes(n_especies, crec_medio)) +
    geom_point() +
    geom_smooth(method = "lm")
```

Aquí estamos viendo una de las ventajas del `tidyverse`, el hecho de que los paquetes y funciones se entiendan entre si. De esta manera, acabamos de crear una figura sin necesidad de crear objetos y data frames intermedios, partiendo directamente del data frame original y encadenando ordenes de manera lógica e intuitiva.


# Grouped mutate/grouped filter

La mayor parte de las veces que usmos `group_by`, lo haremos con las llamadas *summary functions*, es decir, funciones que toman n valores como input, y devuelven 1 valor como output. Ejemplos de *summary functions* son `mean()`, `sd()`, `min()`, `sum()`, etc. 

Otras veces, sin embargo, necesitamos realizar operaciones por grupo, pero que el output sea por caso, es decir n inputs --> n outputs. Esto se puede hacer pefectamente usando `mutate` o `filter` en combinación con `group_by`.

###Ejercicio 7

Teniendo esto que acabamos de ver en cuenta, probemos a:

* 7.1 Identificar los árboles que crezcan mucho más que la media en esa parcela

```{r, results="hide"}
mayores %>%
    mutate(crec=DiamIf3-DiamIf2) %>%
    group_by(Codi) %>%
    mutate(des = (crec - mean(crec))/sd(crec)) %>%
    arrange(desc(des))
```

En el código anterior vemos que primero calculamos el crecimiento de cada árbol, y después de agrupar por parcela, calculamos una nueva variable, donde al crecimiento de cada árbol se le resta la media (de la parcela) y se divide por la sd (también de la parcela). De esta manera, hemos calculado el crecimiento estandarizado de cada arbol respecto a la parcela en la que se encuentra, y ahora es muy facil identificar aquellos que crecen sospechosamente más que lo normal para su parcela.



* 7.2 Identificar las parcelas donde una especie crece mucho más que la media de la especie

```{r, results="hide"}

mayores %>% 
    mutate(crec=DiamIf3-DiamIf2) %>%
    group_by(Especie) %>%
    mutate(crec_sp = mean(crec)) %>%
    group_by(Codi, Especie) %>%
    mutate(crec_sp_plot = mean(crec),
           inc = (crec_sp_plot /crec_sp))%>%
    arrange(desc(inc))

```

Del mismo modo que antes, primero calculamos el crecimento para cada árbol. Posteriormente, agrupamos por especie, de manera que podemos calcular la media de crecimiento para cada especie (`crec_sp`). Finalmente, volvemos a agrupar, esta vez por parcela y especie, para calcular el crecimiento medio de una especie en una parcela determinada (`crec_sp_plot`). Una vez tenemos esto, podemos ver el ratio entre crecimiento de la especie en la parcela y crecimiento de la especie en general, identificando aquellas parcelas donde la especie se desarrolla mejor.

Veamos un último ejemplo:

* 7.3 Selecciona las parcelas del IFN con masas puras de Pinus nigra (Especie = 025)

Nota: se considera una masa como pura si más del 80% del AB corresponde a una especie. Veamos como haríamos esto:

```{r}
mayores %>%
    group_by(Codi,Especie) %>%
    summarise(BA_sp= sum(BAIf3)) %>%
    group_by(Codi) %>%
    mutate(BA_tot = sum(BA_sp),
           ratio= BA_sp/BA_tot) %>%
    filter(Especie=="025", ratio >0.8)
    
```

En este caso, primero calculamos el AB por parcela y especie, usando para ello `summarise`. Después calculamos la suma de AB por parcela, pero en este caso usamos `mutate`, porque no queremos agregar los datos por parcela, sino calcularlos por parcela pero mantenerlos como estaban. Una vez tenemos los dos valores, podemos filtrar para seleccionar las parcelas donde haya Pinus nigra, y el porcentaje de área basimétrica sea mayor del 80%

\newpage

# Do

En ocasiones, ninguno de los verbos implementados en `dplyr` será suficiente, y necesitaremos implementar otras funciones, ya existentes o creadas expresamente por nosotros. Esto se puede conseguir con la función `do`. Esta función es mucho más lenta que los verbos implementados por defecto, pero permite aplicar cualquier tipo de función. Como la función que incluiremos en `do` no tiene porqué entender los pipelines (`%>%`), la función o verbo `do` requiere un pronombre (`.`) para indicar que la función se aplica al grupo definido antes. Así, de la misma forma que la función head nos da las primeras n lineas de un data frame

```{r Ejemplo do 1}
head(mayores, 5)
```

Podemos por ejemplo usar la función `do` para obtener las cinco primeras líneas de cada parcela, usándola junto con la función `head`:

```{r}
mayores %>%
    group_by(Codi) %>%
    do(head(., 5))

```


O incluso podemos usarlo para ajustar un modelo para cada grupo. En este caso, ajustaremos un modelo lineal por especie, relacionando altura y diámetro, pero podríamos usar cualquier función creada por nosotros.


```{r Ejemplo do 2}

models <- mayores %>%
 group_by(Especie) %>%
 do(mod=lm(HeiIf3 ~DiamIf3, data=.))

models

```

Vemos que la salida de datos crea una columna, llamada `mod` (el nombre lo hemos definido nosotros), que en realidad es una lista. Cada uno de los elementos de esa lista contiene la salida del modelo lineal ajustado a esa especie. Si queremos obtener, por ejemplo, los coeficientes del modelo lineal ajustado para el pino silvestre (codigo =="021"), bastará con hacer:

```{r Ejemplo do3}
models$mod[models$Especie=="021"]
```

o bien podríamos hacer

```{r}
filter(models, Especie =="021")$mod
```


\newpage


# Joins: trabajando con dos tablas

A menudo la información con la que trabajaremos no está almacenada en una sola tabla, sino en varias. Las funciones *join* nos permiten trabajar con varios data frames, uniéndolos según varios criterios. En `dplyr` hay dos tipos de joins:

## Mutating joins

Son los que añaden las columnas de un data frame al otro, en función de si comparten o no determinadas observaciones. Hay cuatro tipos.

* `left_join(x, y)` añade las columnas de `y` a aquellas observaciones de `x` que también estén en `y`. Las que no lo estén recibirán `NA`. Con esta función aseguramos no perder observaciones de la lista original.

* `right_join(x, y)` añade las columnas de `x` a aquellas observaciones de `y` que también estén en `x`. Las que no lo estén recibirán `NA`. Es equivalente a left_join, pero las columnas se ordenarán de manera diferente.

* `full_join(x,y)` incluye todas las observaciones en `x` e `y`. Si no coinciden, asigna `NA`.

* `inner_join(x, y)` incluye sólo las observaciones que coinciden en `x` e `y` (repite filas si se da el caso).

## Filtering joins

El segundo tipo de joins son los **filtering joins**, que sólo afectan a las observaciones, no a las variables. Es decir, no añaden nuevas columnas, sino que conservan o eliminan las filas del data frame original en función de si coinciden o no con las filas de un segundo data frame. Hay dos tipos:

* `semi_join(x, y)` *mantiene* las observaciones en `x` que coinciden con observaciones en `y`.
* `anti_join(x, y)` *elimina* las observaciones en `x` que coinciden con observaciones en `y`.

Podéis encontrar más información sobre los joins tecleando el siguiente código: `vignette("two-table")`.

###Ejercicio 8
Para probar a utilizar las funciones join, probemos a añadir la información geográfica (coordenadas X e Y) contenida en el data frame `coordenadas`al data frame de las `parcelas`.


```{r Ej.8: joins, results="hide"}

left_join(parcelas,coordenadas, "Codi")
```

En este caso, como queremos mantener todas las parcelas del data frame original, la función a usar sería `left_join`. En cualquier caso, como el número de observaciones `coordenadas`y en `parcelas`es el mismo, la función `inner_join`debería darnos el mismo resultado.

Ahora que tenemos las coordenadas añadidas, podemos representar en un mapa cualquier variable del data frame `coor`. En este caso, vamos a representar los valores de FCC arbolada (FccArb). Para ello necesitamos tener instalado el paquete "maps". (Si no lo tenemos, podemos instalarlo escribiendo en la consola de Rstudio `install.packages("maps")`).

```{r, results="hide"}
library(maps)
```

```{r Ej.8b: joins (cont)}
left_join(parcelas,coordenadas, "Codi") %>%
ggplot( aes(CoorX, CoorY)) +
    geom_point(aes(color=FccArb), size=0.3, alpha=0.6) +
    scale_color_continuous(low= "white", high="dark green")

```

Una vez más, vemos que ni siquiera es necesario crear un nuevo data frame con la nueva información, sino que podemos encadenar las funciones y órdenes de `dplyr` y `ggplot2`, y el resultado se genera de forma casi instantánea.

\newpage


# `tidyr`: cambiando la forma de los data frames

El concepto del [`tidyverse`](https://cran.r-project.org/web/packages/tidyverse/index.html) está muy relacionado con el de datos organizados o *tidy data*. Según Hadley Wickham, podemos decir que nuestros datos están organizados (son tidy) cuando cumplen dos condiciones:

* Cada columna corresponde a una variable diferente

* Cada fila es una observación diferente

No siempre los datos están organizados de esta manera, ya que a veces interesa otro tipo de formato. Por ejemplo, si echamos un vistazo a la tabla `especies` veremos que los valores de número de individuos de las distintas clases diamétricas están en diferentes columnas. Este formato puede ser más conveniente para introducir los datos o para determinados tipos de análisis, pero en general el formato *tidy* facilita el procesado y análisis, sobre todo en lenguajes vectorizados como `R`.

```{r, results="hide", warning=FALSE}
View(especies)
```

El paquete `tidyr` permite cambiar la forma de organización de los datos, de manera que los dispongamos en el formato necesario para nuestro análisis. Tiene cuatro verbos (funciones) básicos: 

* `gather` reúne variables que están en varias columnas y las convierte en dos variables: un factor (*key*) y una variable numérica (*value*).

* `spread` el inverso de gather, toma los niveles de un factor y una variable numérica y crea una nueva variable para cada nivel del factor.

* `separate` separa los valores de una columna en varias

* `unite` opuesto de separate, concatena los valores de varias columnas

## `gather` & `separate`

 La función `gather` transforma datos de formato *ancho* a formato *largo*. `gather` toma una serie de columnas y las transforma en dos variables: un factor (*key*) y un valor (*value*). El primer parámetro de `gather` es la base de datos, el segundo y tercero son el nombre que daremos a las variables *key* y *value*, y el resto son las variables a agrupar.

###Ejercicio 9
Probemos a usar `gather` y `separate` para transformar el data frame `especies` en un formato *tidy*, donde cada columna sea una variable y cada fila, una observación.

Primero echemos un ojo a la base de datos que debemos transformar

```{r,results="hide"}
glimpse(especies)
```

Para convertirlo a formato 'largo', especificaremos primero el data frame, después, el nuevo factor a crear (*key*), la nueva variable numérica (*value*), y por último las columnas a agregar. Para especificar esto último tenemos tres opciones equivalentes:

* (A) Especificar expresamente las variables que queremos reunir

```{r, results="hide"}
    gather(especies, CD, n, CD_10,CD_15,CD_20, CD_25,CD_30,
                      CD_35,CD_40, CD_45,CD_50,CD_55,CD_60, CD_65, CD_70)
```
    
* (B) Especificar el intervalo de variables que queremos reunir

```{r,results="hide"}
    gather(especies, CD, n, CD_10:CD_70)
```
    
* (C) Especificar las variables que NO queremos reunir (con -). El resto de variables se asume que forma parte del proceso de agrupamiento. 

```{r,results="hide"}
     gather(especies,CD, n,-Codi, -Especie)
```

Si ejecutamos los tres comandos de arriba, vemos que las tres opciones producen el mismo resultado. Una vez convertido el data frame al nuevo formato, podemos dividir la nueva variable "CD" en dos nuevas variables, que llamaremos "Nombre" y "CD", usando `separate`. Si no especificamos dónde debe hacerse la separación, esta función la hace por defecto en el primer carácter no alfanumérico que encuentre.
 
```{r, results="hide"}
    especies_long <-   gather(especies,CD, n,-Codi, -Especie)
    especies_long<-separate(especies_long, col=CD, into = c("Nombre", "CD"))
    especies_long
```


## `spread` & `unite`

Al inverso que antes, si tenemos una base de datos en formato *largo*, podemos usar `spread` y `unite` para volver a transformarla a formato *ancho*. Es lo que haremos en el siguiente ejercicio, convirtiendo la base de datos de distribución diamétrica y especies a su formato original. Al igual que `gather`, `spread` pasa como primer argumento la base de datos. El segundo parámetro es el factor que usaremos para formar las nuevas columnas, mientras que el tercer parámetro es el nombre de la columna que contiene los valores. Podemos verlo con un ejemplo:

###Ejercicio 10
Usaremos `unite` y `spread` para volver a transformar los datos de antes al formato original. 

Primero crearemos una nueva variable, que servirá para crear las nuevas columnas:

```{r, results="hide"}
especies_unite <- unite(especies_long, CD, Nombre, CD)
```

Ahora transformamos la base de datos, especificando la variable que conformará las nuevas columnas (CD) y la que contiene los valores (n)

```{r, results="hide"}
spread(especies_unite, CD,n)
```

# Otras funcionalidades interesantes de `dplyr` y `tidyr`


## Comunicación entre paquetes

Además de todas las funciones y posibilidades que ya hemos visto, `dplyr` presenta otras ventajas dignas de mencionar. Por ejemplo, como ya hemos mencionado, están diseñados para comunicarse entre si, de manera que podemos concatenar funciones de `dplyr` y `tidyr` indistintamente, conectándolas con el operador `%>%`. Por ejemplo, si quisieramos saber cuál es la distribución diamétrica media de las especies de pino podríamos primero filtrar las especies que nos interesan, después transformar el data frame para ponerlo en formato *tidy*, agrupar los datos por especie y calcular el número de pies medio.

```{r ejemplo understanding}

especies %>%
    filter(Especie %in% c("021", "022","023", "024", "025", "026")) %>%
    gather(CD, n, CD_10:CD_70) %>%
    group_by(Especie,CD) %>%
    summarise(n_pies=mean(n))
```

Pero además de entenderse entre si, `dplyr`y `tidyr` también se entienden con otros paquetes del `tidyverse`, como `ggplot2` o `broom`, de manera que para generar un plot no necesitaríamos crear ningun objeto intermedio, podríamos pasar directamente de los datos brutos a la figura final.

```{r ejemplo understanding 2}
especies %>%
    filter(Especie %in% c("021", "022","023", "024", "025", "026")) %>%
    gather(CD, n, CD_10:CD_70) %>%
    group_by(Especie,CD) %>%
    summarise(n_pies=mean(n)) %>%
    ggplot(aes(x=CD, y=n_pies)) +
    geom_col() +
    facet_wrap(~Especie)
```
 
## Secuencias funcionales

Otro aspecto interesante de `dplyr` es que permite guardar las secuencias de órdenes como un objeto, de manera que después ese objeto se puede aplicar a diferentes data frames, como si se tratara de una función. Para ello, debemos usar el pronombre `.`como data frame de la secuencia de órdenes a almacenar. Veamos un ejemplo.

```{r ejemplo functional sequence 1}
         crec_medio <-  . %>%
            mutate(crec=DiamIf3-DiamIf2) %>%
            group_by(Codi) %>%
            summarise(media=mean(crec), n=n())
        
```

Si imprimimos el objeto, vemos que tiene un formato `functional sequence`, y nos especifica las órdenes que ejecuta:
```{r}
crec_medio
```

Después podremos aplicar esta secuencia a un data frame...

```{r ejemplo functional sequence 2}
    mayores %>% crec_medio()
```

... o combinarlo con nuevas órdenes de `dplyr` o `tidyr`
```{r ejemplo functional sequence 3}
    mayores %>%
        filter(Provincia=="17") %>%
        crec_medio()
```

## Databases

En este tutorial hemos visto como trabajar con `dplyr` y `tidyr`usando datos almacenados en el ordenador. Sin embargo, `dplyr` también permite trabajar con bases de datos remotas, admitiendo los principales formatos y estándares: PostgreSQL, MySQL, SQLite, MonetDB, BigQuery, Oracle...

En realidad, usaremos los mismos verbos que hemos trabajado hasta ahora, y `dplyr` se encarga de transformar las órdenes en secuencias de SQL, de manera que no es necesario cambiar de lenguaje mientras analizamos los datos. Los detalles del trabajo con databases quedan fuera del ámbito de este seminario, pero se puede encontrar información detallada en el siguiente apartado.

\newpage

# Más información

Tanto el código como los datos necesarios para generar este documento y ejecutar los ejemplos se pueden encontrar en mi GitHub ([https://github.com/ameztegui/dplyr_workshop](https://github.com/ameztegui/dplyr_workshop)). Puedes encontrar más información sobre estos paquetes y sus funciones en el libro *[R for data science](http://r4ds.had.co.nz/)* de Hadley Wickham, o escribiendo el siguiente código.

```{r knowmore, eval=FALSE,results="hide"}

# Sobre dplyr
vignette("introduction")

# Sobre tidyr
vignette("tidy-data")

# Sobre unir dos tablas mediante join
vignette("two-table")

# Sobre trabajo con databases
vignette("databases")

```

